【裁判字號】    98,消債抗,73
【裁判日期】    980609
【裁判案由】    更生事件
【裁判全文】
臺灣板橋地方法院民事裁定            98年度消債抗字第73號
抗  告  人  甲○○
代  理  人  鄒純忻律師
上列抗告人依消費者債務清理條例聲請更生事件，對於中華民國
98年3 月16日本院97年度消債更字第763 號裁定提起抗告，本院
管轄非訟事件第二審程序之合議庭裁定如下：
    主      文
抗告駁回。
抗告程序費用新臺幣壹仟元由抗告人負擔。
    理      由
一、本件抗告意旨略以：抗告人於民國95年協商成立前，所欠金
    融機構無擔保債務已達新臺幣（下同）1,499,311 元，且已
    將近20% 的年利率計息情況下，抗告人每月須繳納之金額甚
    至超過50,000元，實已遠遠超過抗告人所能負擔的範圍，故
    當荷蘭銀行提出每月僅繳31,768元之協商方案時，雖該金額
    仍高於抗告人之薪資，但抗告人為展現還款誠意，仍願簽署
    協商協議書，而抗告人斯時任職於東南旅行社，當時旅遊業
    之景氣良好，每月帶團機會甚多，抗告人除每月至少可增加
    約16,000元的收入外，並可以帶團費用週轉其所欠之無擔保
    債務。然至97年3 月間，景氣嚴重滑落，抗告人雖未離職，
    但苦無帶團之機會，不但每月減少16,000元之收入，又無法
    利用團費週轉所欠之債務，不得已下始於97年3 月間毀諾，
    實已盡其心力展現還款誠意，故抗告人無法還款之理由，係
    因協商後旅遊業景氣大幅滑落，此並非協商當時所能預見之
    情形，應屬協商後發生情事變更，而使抗告人之履行顯有重
    大困難之事由。次以抗告人之薪資確實只有24,750元，此有
    東南旅行社開立薪資證明可證，抗告人之所以能自95年6 月
    至97年3 月均依約還款，係帶團小費及利用申請前一團之團
    費先繳納卡費，待薪資發放時再行補回後一團的團費等方式
    週轉，雖無法提出轉帳或薪資單等書面證明外，惟並非謊報
    實質收入。再者，抗告人之所以承擔目前一百多萬之債務，
    起因係抗告人之父已年逾80，母亦已年逾70，身體狀況均欠
    佳，而抗告人之兩位兄長又均不願負擔扶養之義務，抗告人
    之父母竟產生不想拖累女兒之想法，曾於92年11月間雙雙自
    殺，所幸經急救後仍尚生存，但卻因此導致抗告人須負擔近
    20多萬元之醫藥費用，且抗告人之父也因此必須住進安養院
    ，須每月支付12,000元的照顧費用外，抗告人之母也因無收
    入而須抗告人扶養，此時抗告人之兄長又遭逢投資失利，以
    抗告人為保證人向銀行所貸款項無力償還，甚至因此不知所
    蹤，抗告人只好一肩扛起所有債務，並繼續照顧年邁之父母
    ，故抗告人承擔債務之原因實非可歸責於自己，惟因前情始
    毀諾。綜上，原裁定確實存有違誤，爰請求廢棄，並自為適
    法之裁定。
二、按債務人對於金融機構因消費借貸、自用住宅借款、信用卡
    或現金卡契約而負債務，在聲請更生或清算前，應提出債權
    人清冊，以書面向最大債權金融機構請求協商債務清償方案
    並表明共同協商之意旨，消費者債務清理條例（下稱消債條
    例）第151 條第1 項定有明文。次按債務人與金融機構協商
    成立者，不得聲請更生或清算，但因不可歸責於己之事由，
    致履行顯有重大困難者，不在此限；消債條例施行前，債務
    人依金融主管機關協調成立之中華民國銀行公會會員辦理消
    費金融案件無擔保債務協商機制與金融機構成立之協商，準
    用前項之規定，消債條例第151 條第5 項、第6 項分別定有
    明文。
三、經查：
（一）抗告人曾參與中華民國銀行公會會員辦理消費金融案件無
      擔保債務協商機制，與荷蘭銀行成立協商，並於97年3 月
      遭通報毀諾一節，業據其提出財團法人金融聯合徵信中心
      債權人清冊、協議書、無擔保債務還款計畫、繳款證明影
      本等件在卷可憑（見原審卷第9 至17頁），並有荷蘭銀行
      98年1 月19日（97）荷銀債清字第32號函1 件附卷可參（
      見原審卷第104 至109 頁），是抗告人聲請更生，依上說
      明，須符合「不可歸責於己致履行顯有重大困難事由」之
      要件，方為適法。
（二）抗告人雖以其收入顯不足以負擔協商條件，而主張毀諾具
      有不可歸責於己事由等語，並提出東南旅行社（96）東旅
      人字第9603303 號文、抗告人財政部臺北市國稅局綜合所
      得稅各類所得資料清單等件附卷為憑（見原審卷第18、25
      、26頁）。惟以：
  １、抗告人前開協商條件，本係抗告人於95年協商成立時即已
      知悉或可預見之事實，抗告人當時斟酌其經濟狀況後，既
      仍簽署協商協議書，同意荷蘭銀行之無擔保債務還款計畫
      ，益徵上開還款條件，係屬其可承受之範圍，且依抗告人
      之陳述，其自95年6 月起履行協商債務，直至97年3 月方
      才毀諾（惟依荷蘭銀行函，抗告人係自97年1 月31日起即
      毀諾，見原審卷第104 頁），則抗告人所陳報實質收入是
      否確實，已有可疑。
  ２、抗告人雖主張協商成立時旅遊業景氣良好，每月帶團機會
      甚多，抗告人除每月至少可增加約16,000元的收入外，並
      可以帶團費用週轉其所欠之無擔保債務，然至97年3 月間
      景氣嚴重滑落，抗告人雖未離職，但苦無帶團之機會，不
      但每月減少16,000元之收入，又無法利用團費週轉所欠之
      債務，不得已下始於97年3 月間毀諾等情，惟此部分之主
      張除據其口頭泛稱外，並未提出資料予以釋明；次依抗告
      人於97年7 月29日向原審提出之民事陳報狀，可知其在毀
      諾前，均仍任職於東南旅行社，更足以證明抗告人之收入
      並無明顯變動（見原審卷第51頁）。再者，於旅行社擔任
      導遊職務，除旅行社所給予之名目薪資外，其中最重要之
      收入來源係來自帶團旅客給予之小費，是無從僅以抗告人
      自東南旅行社每月領取之薪資低於協商金額，即得認抗告
      人履行協商債務顯有重大困難。
  ３、抗告人雖一再以其須負擔其父每月12,000元的照顧費用、
      其母之扶養費用，執為其有不可歸責於己致履行顯有重大
      困難事由等情。惟查，此項主張既於協商成立前即已發生
      ，抗告人明知此情，仍成立債務協商，自不得執此為毀諾
      之正當事由。且抗告人尚有第三人林中民、林中雄及林慧
      梅3 位兄姐（見原審卷第50、61至64頁），則抗告人父母
      所需之扶養費用，依民法親屬編之相關規定，自應有抗告
      人與其3 名兄姐共同負擔，自無任由抗告人一人獨立負擔
      之理；雖抗告人以其兩位兄長林中民、林中雄均不願負擔
      扶養之義務，其姐林慧梅早已出嫁，且因抗告人負債之原
      因而不願再與娘家有所往來等情為辯，除未提出任何釋明
      外，亦與法律之規定有違（按扶養之義務依法不得拋棄；
      女兒出嫁亦無從免除扶養父母之義務），是抗告人此部分
      之主張，亦未能符合「不可歸責於己致履行顯有重大困難
      事由」之要件。
（三）又依消債條例第151 條第5 項之規定意旨，旨在避免債務
      人任意毀棄已成立之協商，濫用更生或清算之裁判上債務
      清理程序，蓋以債務清償方案係經當事人行使程序選擇權
      所為之債務清理契約，債務人自應受該成立之協議所拘束
      。核諸抗告人前開陳述，既難認有不可歸責於己之事由，
      復未再舉證其自前述協商成立迄今，有何新生具體情節（
      情事變更），可認係不可歸責於己之事由，致所需之支出
      增加，因而有不能履行原協商條件或履行顯有重大困難之
      情事。從而，本件抗告人經本院審酌後亦堪認並無所稱「
      履行顯有重大困難」情事發生，其更生之聲請自屬無據。
      抗告人既有固定收入之履行能力，如認原協商條件難以履
      行，目前銀行公會已就曾經參加95年度債務協商機制成立
      而毀諾之債務人，提供「個別協商一致性方案」使能再進
      行協商，抗告人倘認原協商條件嚴苛，尚非不得與其債權
      人荷蘭銀行等銀行，再次進行解決債務之商談，經由個別
      債權銀行協商程序求得適當履行債務。
四、綜上所述，抗告人聲請更生，違反消債條例第15 1條第5 項
    、第6 項所定情形，其聲請即有未合，原裁定駁回抗告人更
    生之聲請，並無不當，抗告意旨指摘原裁定為不當，求予廢
    棄，為無理由，應予駁回。
五、據上論結，本件抗告為無理由，依消債條例第11條第2 項、
    第15條，民事訴訟法第495 條之1 第1 項、第449 條第1 項
    、第95條、第78條，裁定如主文。
中    華    民    國    98    年    6     月    9     日
                  民事第二庭    審判長法  官  蕭胤瑮
                                      法  官  連育群
                                      法  官  鍾啟煌
以上正本證明與原本無異
本裁定不得再抗告
中    華    民    國    98    年    6     月    9     日
                                      書記官  黃琴茜


司法院資訊處製作；財團法人民間司法改革基金會備份。
